行  政  法  院  判  決                          八十八年度判字第三○二六號
    原      告  甲○○
    被      告  財政部臺灣省北區國稅局
右當事人間因綜合所得稅事件，原告不服行政院中華民國八十七年十二月十六日台八
七訴字第六一六六九號再訴願決定，提起行政訴訟。本院判決如左︰
    主  文
原告之訴駁回。
    事  實
緣原告民國八十一年度綜合所得稅結算申報，被告以其漏報取自國防部中山科學研究
院（以下簡稱中科院）之薪資所得計新台幣（下同）四三六、三二○元，乃核定補徵
稅額五四、○四七元。原告不服，就取自中科院該薪資所得部分，申請復查結果，未
准變更，提起訴願、再訴願均遭駁回，遂提起本訴。茲摘兩造訴辯意旨於次：
原告起訴意旨略謂︰一、系爭所得應免徵所得稅：（一）按民國五十五年中華民國政
府最高當局鑑於國際情勢日緊，國防科技必須力求自主，以使國家屹立不搖，遂根據
動員戡亂時期臨時條款第四條戡亂時期本憲政體制授權總統得設置動員戡亂機構，決
定動員戡亂有關大政方針。第五條總統為適應動員戡亂需要，得調整中央政府之行政
機構、人事機構及其組織所授予的權力，創立中科院，並依據憲法第一百六十五條國
家應保障教育、科學、藝術工作者之生活，並依國民經濟之發展，隨時提高其待遇。
第一百六十六條國家應獎勵科學之發明與創造，保護有關歷史、文化、藝術之古蹟、
古物。第一百六十七條國家對於左列事業或個人，予于獎勵或補助：．．．三、於學
術或技術有發明者。．．．為法源，核予中科院非軍職員工部份所得研究補助費免徵
所得稅之租稅優惠，以彌補軍文職人員同工不同酬之短差金額，乃訂定網羅滯留海外
人才，歸國效命之有利條件。憲法為國家之根本大法，第一百七十一條法律與憲法牴
觸者無效之法定鐵則，原告據此主張被告機關及其上級督導機關財政部引用稅捐稽徵
法第二十一條第一款追課五年稅之處分事件顯然無效。將原來部份免稅轉為全部所得
皆為應稅所得，已實質的降低待遇措施，明顯牴觸憲法第一百六十五條依國民經濟之
發展，隨時提高其待遇之保障。就中科院之命名、創立時之背景動機、及三十餘年的
發展成就（IDF 戰鬥機、雄蜂、天弓、天劍等飛彈及其他可公開或不可公開之成就、
各級研究人員之研究心得皆存於本院圖書館中可供鈞院查證），自有憲法第一百六十
五條、第一百六十六條、第一百六十七條第三項之適用，應為無可置疑之事實。（二
）再按所得稅法第四條第八款「左列各種所得，免納所得稅．．．八、中華民國政府
或外國政府，國際機構、教育、文化、科學研究機關、團體，或其他公私組織，為獎
勵進修、研究或參加科學或職業訓練而給與之獎學金及研究、考察補助費等。但受領
之獎學金或補助費，如係為授與人提供勞務所取得之報酬不適用之」中之但書規定，
顯然為德不彰，牴觸憲法第一百六十七條國家應獎勵科學之發明與創造．．．第一百
六十七條第三項．．．於學術或技術有發明者．．．之保障。試問如沒有經年累月實
驗證明，再放大架設等實際勞務（心）之提供，何來科學之發明與創造，學術與技術
之發明（中科院有足夠的例證，可供鈞院查證），原告據此主張，系爭之中科院代表
國家所核予國防科技人才之研究補助費，不論發放之形式如何，皆有憲法第一百六十
六條、第一百六十七條所明定獎勵措施所引伸出租稅優惠之免稅規定之適用。二、政
府機關對人民之信賴應予保護：（一）又按「機關之間對法條施行若有爭議，在爭議
未確定前，如對人民權益有所影響，應選擇對人民最有利之方法為之」。此法治國家
行政權作用時之基本原則下，為避免侵害人民的權利，依應為之當然限制。況且，如
果其中之一機關施行之結果是對人民有利之受益處分，且其依據是之前即已核定所為
之行政命令或機關與人民簽訂契約時即為之固有宣示，則縱或與其他機關間有爭議，
最後結果如十九何，也不能因此否認原有之受益結果，加以追回，或有追回之必要時
，亦應由做成受益決定之機關代為負擔。即依所得稅法第九十四條之規定，不足之數
由扣繳義務人中科院補繳。而此行政權作用上之限制，是基於基本法理「誠信原則」
，及衍伸至行政法上即為「信賴保護原則」及「不溯及既往原則」之原理而生，以避
免人民對國家法治之不信任，而導致其他惡劣之後果（參鈞院七十九年度判字第二○
九五號行政法院裁判要旨）。因此財政部應洽國防部妥善處理，不應犧牲善意信賴公
權力之納稅義務人權益，且國防部未以全額計算退休金，依財政部全額課稅標準，互
不一致，影響政府威信。（二）故公法之爭訟，應有右述「信賴保護原則之適用」（
參鈞院七十六年判字第四七四號判決），蓋不管行政機關之決定是否合法，除了重大
且明顯之瑕疵或其違法係可歸責於納稅義務人外，行政機關之行為一經表露於外，人
民通常會對其所造成「法律狀態」之存續寄以信賴，並依之作為行為依據，此種依據
信賴，應受保護，否則人民將生活於一不確定之法律狀態中。(1)查本案研究補助費應
否課徵所得稅，在民國六十八年財政部雖擬具辦法於六十八年十一月八日台六十八財
稅字第一一二○四號報行政院函准備查在案，並以台財稅第三八五○一號函復國防部
；國防部及中科院秉此遵循往例，就系爭所得仍依憲法第一百六十六條、第一百六十
七條所衍伸出的租稅優惠獎勵措施（即所得稅第四條第八款，非但書部份）認定為免
稅所得，因此並未開立扣繳憑單於原告。甚者，稅捐稽徵機關逐年審閱中科院相關之
會計資料，對系爭金額未予扣繳乙節，皆認同中科院之主張，未予置喙，可證稅捐稽
徵人員亦認定該所得為研究補助費。就所得稅法第九十五條稽徵機關應隨時調查扣繳
義務人對於有關扣繳報告是否確實，並督促依照本法規定扣款繳納所授於稅捐稽徵人
員法定稽徵認定權責，從民國五十五年中科院創立以至民國八十年長達二十五年的認
證下，原告據此認為就領受自中科院代表國家所核予研究補助費免稅待遇之法定效力
生效，為無可置疑之事實，信賴保護原則亦因而確立。(2)再就財稅機關之作為以觀，
除前項所述外，財政部賦稅署於八十年一月四日就納稅義務人所提出中科院非軍職人
員薪資未盡合理之建言，移交桃園縣稅捐稽徵處查明，經該處大溪分處派員調查瞭解
，結果略以：「據中科院稱其員工薪資係分本俸及品位加給（技術加給）兩部份，本
俸依法課稅。至品位『技術』加給依所得稅法第四條第八款規定為研究補助費，依法
免納所得稅。」並函復納稅義務人略以：「中科院員工研究（技術）加給，係政府為
獎勵科技人員科技研究工作之研究補助費，此研究補助費台端建議應改成單一薪俸核
課綜合所得稅，以健全所得稅制，此案俟所得稅法修正時將一併建議上級單位參採」
。本案系爭所得依上開所陳，迨至民國八十年稅捐稽徵機關仍視為免稅所得。(3)溯自
八十一年七月一日財政部台灣省北區國稅局成立，對中科院給付之「品位加給」與「
技術加給」究竟可否適用所得稅法第四條第八款規定免課所得稅，認滋生疑義，乃於
八十二年四月十五日北區國稅三第八二○○七三○七號函財政部建議「考量中科院薪
給制度對研究補助費性質之加給未按個案給付，致應列入課稅範圍之因素，採不溯既
往原則；明定自八十二年度起，中科院非軍職人員研究補助費性質之品位（技術）加
給均應列入薪資所得扣繳範圍，並應依法申報綜合所得稅。」以1.政府機關乃屬一體
，尚不得因編制之改變，而否認前者作為，是以在未有新函令發佈前，自不應因編制
之改變，肆意將免稅所得列為應稅所得。2.又北區國稅局亦坦承系爭品位加給（技術
加給）究竟是否合於免稅要件滋生疑義，有待定奪．．．。再就北區國稅局於該函中
亦建議「採不溯既往原則；明定自八十二年度起．．．」依右述足證財稅機關亦認定
系爭品位加給（技術加給）為免稅所得，政府對於人民信賴應予保護。三、其他有利
原告之見解：（一）所得稅法第四條第八款免納所得稅之立法意旨，在於給付的本質
，勵參與科學研究，且該文未明文規定給付方式與支給標準，被告竟以中科院給付
方式和支給標準，認定為職務上或工作上提供勞務所取得之報酬，而不就其給付的本
質認定，實以違反立法精神；且中科院在職務上或工作上提供勞務所取得之報酬已在
本俸給予比照公務員之薪俸。（二）被告採信中科院八十一年十一月三日八十一訓誠
字第一六八七三號函（附件二）之給付方式和支給標準，但該函有利原告為「本院於
五十五年奉准成立時，為配合羅致尖端科技人才，以順利發展國防武器研究發展任務
。特奉國防部蔣故部長核定，發給科技人員研究補助費及協助研究之技術員技術津貼
」；顯然被告已扭曲蔣故總統經國先生時任國防部長核定，發給科技人員研究補助費
之本質。（三）聯合報八十七年二月二十六日報導：今年起中小學教師之課後輔導、
暑期藝術活動所得，要開始繳納所得稅。（賦稅署長王得山表示，過去財政部不瞭解
中小學教職員有政府發放薪資以外的所得，最近有人向財政部查詢，財政部在研究稅
法規定後，發現這類所得並不是稅法規定之免稅範圍，因此發佈新解釋令，並且由今
年起適用）。檢視此篇報導，原告赫然發現財稅單位並未就另發現應徵之稅捐者，依
法應補徵教職員五年漏稅額並予於處罰，僅以「不瞭解」一詞帶過，顯示是以另發布
新解釋後才徵稅。（四）被告於決定書中均引用「品位加給」一詞，而原告當年度員
工薪俸通知單影印本上之研究補助費簡稱「研補費」，另有關「品位加給」一詞，在
中科院員工薪俸通知單係八十三年起用，如當年員工薪俸通知單影本，並自當年度起
中科院已將該款額併入核發之扣繳憑單中，原告且已依據申報，貴院當可查察；此乃
因中科院隨然從七十五年為配合國軍科技品位制度，將研究補助費轉換為品位加給，
名稱改變，本質不變，稽徵機關也逐年查證確認為研究補助費，所以中科院也一直使
用研補費，直到八十二年財政部另行新解釋，中科院才修正薪俸通知單改為品位加給
，在在顯示該筆所得，從八十二年財政部與國防部才另行新解釋，應從八十三年起徵
收。（五）八十七年七月一日前，國防部以軍事審判法規範中科院非軍職人員。中科
院非軍職人員亦須奉准至前線驗證或教導官兵操作新武器，如同現役軍人，在權利和
義務相對分擔、分享原則下，國防部始比照軍人薪餉，予中科院非軍職人員品位加給
，並免稅。財政部台財稅第三八五○一號亦認定為免稅，系爭所得免稅，有法律基礎
，縱嗣後欲變更，亦應免於追課過去五年之稅，如同中小學教師課輔所得，否則厚此
薄彼，違反賦稅公平原則及憲法第七條平等權，難令人心服。四、綜上所述，足證財
稅機關引用所得稅法第四條第八款中但書規定及稅捐稽徵法第二十一條第一款之述
欲追課中科院非軍職員工受領自國防部及中科院代表國家所核予之品位加給（技術加
給）免稅部份之所得稅，有不能適用之爭議。請行言詞辯論並命中科院參加訴訟，判
決撤銷原處分及一再訴願決定。
被告答辯意旨略謂︰一、經查中科院之預算雖分別依計畫編列人事費支應其員工之各
項給與，但實際上領受「科技品位加給」或「技術津貼」之非軍職人員，無論配屬之
單位或參與不同計畫，悉依該院所訂「科技人員品位加給支給標準表」、「技術員薪
給標準表」之等級，每月按級定額領取「科技品位加給」或「技術津貼」。該院與其
聘僱人員之約定事項亦載明所指薪給，除實物代金及眷補費外，包括全部給與，是以
該院非軍職人員所領受之「科技品位加給」或「技術津貼」，核屬其因提供勞務所取
得之報酬，另本局於八十二年間曾派員前往該院現場瞭解結果，該院支付非軍職人員
之「科技品位加給」及「技術津貼」係採按月給付方式，是原核定以系爭薪資所得（
研究補助費或品位加給）四三六、三二○元，併課當年度綜合所得額，核定應補稅額
五四、○四七元，要無不合，請予維持。二、至原告主張於申報所得稅時，即依當年
度扣繳憑單誠實申報，而今中科院復掣發扣繳憑單，原處分機關怠於事實之認定，而
以扣繳憑單之掣發與否為課稅之認定標準，且在認定標準未明確前，追溯補徵系爭所
得之綜合所得稅，實有悖依法課稅原則乙節；按財政部六十八年十一月三十日台財稅
第三八五○一號函釋，中科院發給研究人員之研究加給依職級按月定額發給者，應屬
各該研究人員之薪資所得，應於給付時應依法辦理扣繳，所得人並應於年度結算申報
時合併申報課稅，並自六十九年一月起適用。是「品位加給」屬薪資所得應合併申報
課稅已臻明確，原告主張顯係對法令之誤解。三、另主張稅捐稽徵人員逐年審閱中科
院相關之會計資料，對系爭金額未予扣繳乙節，均未予置喙，顯證同意中科院對該所
得性質認定為研究補助費，屬免稅範圍乙節，查就中科院系爭「品位加給」及「技術
津貼」是否依法扣繳、申報情事，於本局成立前即八十年元月間經桃園縣稅捐稽徵處
大溪分處去函中科院請依法辦理，本局成立後亦先後多次函請中科院提示資料供核，
此有本局大溪稽徵所八十三年一月二十二日北區國稅大溪審第00000000號等
函件可稽，是原告主張委無足採。且按現行所得稅法對此相關之規定條文，係於民國
五十二年制訂迄今，對系爭「品位加給」及「技術津貼」應依法課徵所得稅之規定並
未修正，本局依所得稅法規定補徵八十一年度綜合所得稅，依法並無不合，至中小學
教師課輔所得應否免稅，與本件無。請准判決駁回原告之訴等語。
    理  由
按中華民國政府或外國政府，國際機構、教育、文化、科學研究機構、團體，或其他
公私組織，為勵進修、研究或參加科學或職業訓練而給與之學金及研究、考察補
助費等所得，免納所得稅。但受領之學金或補助費，如係為授與人提供勞務所取得
之報酬，不適用之，為行為時所得稅法第四條第八款所規定。又凡公、教、軍、警、
公私事業職工薪資及提供勞務者之所得，為薪資所得，該項所得之計算，以在職務上
或工作上取得之各種薪資收入為所得額；前項薪資包括薪金、俸給、工資、津貼、歲
費、金、紅利、各種補助費及按月或按年分期給付之退休金或養老金。但為雇主之
目的，執行職務而支領之差旅費、日支費及加班費不超過規定標準者，及依同法第四
條規定免稅之項目，不在此限，復為同法第十四條第一項第三類所明定。本件原告八
十一年度綜合所得稅結算申報，被告初查以其漏報取自中科院之薪資所得四三六、三
二○元，乃核定補徵稅額五四、○四七元。原告不服，以系爭所得係研究補助費，依
行為時所得稅法第四條第八款規定，應屬免稅所得，且系爭所得係依研究計畫專案申
請及依各員工參與程度分別計算發放，並非定額給付，於會計上採按月給付僅屬權衡
變通辦法，其性質符合財政部六十八年十一月三十日台財稅字第三八五○一號函釋，
稽徵機關逐年至中科院查閱相關會計資料，亦對系爭所得未予扣繳一節未予置理，中
科院據以認定系爭研究補助費係屬免稅所得，應屬合法、適當，稽徵機關於經過數年
後始為應稅主張，有違信賴原則云云，申經復查結果，以原告為中科院非軍職員工，
八十一年度領取自中科院薪資中之四三六、三二○元屬品位加給，為其所不爭，而中
科院之預算雖分別依計畫編列人事費支應員工之各項給與，然領受科技品位加給或技
術津貼之非軍職人員，無論配屬之單位或參與不同計畫，悉依該院所訂「科技人員品
位加給支給標準表」「技術員薪給標準表」之等級，每月按級定額領取科技品位加給
或技術津貼。中科院聘僱人員之約定事項亦載明薪給除實物代金及眷補費外，包括全
部給與，業經被告所屬大溪稽徵所赴中科院查閱資料瞭解無誤，並為中科院八十一年
十一月三日八十一訓誠字第一六八七三號函所明示，系爭品位加給自始即屬薪資所得
，自應依法合併申報繳稅，原核定並無不合，乃未准變更。原告起訴主張：就中科院
之命名、成立背景及動機以及三十年來之研發成就，自有憲法第一百六十五條、第一
百六十六條、第一百六十七條所定勵措施引伸出之租稅優惠免稅規定之適用。所得
稅法第四條第八款但書牴觸憲法。中科院給予科技人才之研究補助費，不論發給之形
式如何，皆有上述憲法規定引伸出租稅優惠免稅規定之適用。且中科院非軍職人員亦
適用軍法審判，應同軍人薪餉有免稅權利。而財政部（六十八）台財稅字第一一二○
四、第三八五○一號函，仍確定依上述租稅優惠予以免稅，中科院亦始終未開立扣繳
憑單，稽徵機關逐年審查該院預算亦未予置喙。信賴保護原則因而確定。嗣縱認原先
之承諾有更改必要，亦必採不溯既往原則。且本案品位加給係對軍事科學上之研究而
給與，如國中小學之課外輔導所得長久以來均免稅，本案獨不能免稅，有違憲法第七
條平等權之規定云云。惟查憲法規定提高從事教育、科學等工作者之待遇，並不表示
該項工作者其所得享有免稅之特權。原告指所得稅法第四條第八款但書之規定違憲云
云，要無可取。又本件中科院之預算雖分別依計畫編列人事費支應其員工之各項給與
，但實際上領受「品位加給」或「技術津貼」之非軍職人員，無論配屬之單位參與不
同計畫，均依該院所訂「科技人員品位加給支給標準表」、「技術員薪給標準表」之
等級，每月按級定額領取科技品位加給或技術津貼。且該院與其聘僱人員之約定事項
亦載明所指薪給，除實物代金及眷補費外，包括全部給與，其非軍職人員所領受之科
技品位加給或技術津貼，核屬因提供勞務所取得之報酬，應無行為時所得稅法第四條
第八款免納所得稅規定之適用。況被告於八十二年間派員前往該中科院瞭解結果，其
支付非軍職人員之科技品位加給及技術津貼確係按月給付方式，復經中科院八十一年
十一月三日（八一）訓誠字第一六八七三號函致被告，說明該院各類薪資扣繳所得稅
狀況：以該院「於年度開始即訂有各項研究計畫，並按照研究計畫逐月實施。各項研
究計畫除一般經費外，為獎勵科技人員竭盡心智參與研發工作，另編列研發人員研究
補助費及技術津貼。為便利作業，研發人員研究補助費係採按月發放方式，再經由成
本歸戶手續，回歸計畫預算內（研究補助費採個案給付，必將增加人力及作業之負擔
，不符經濟效益）」等語。足見中科院給付非軍職員工之品位加給及技術津貼之所得
，屬經常性研究補助費給與，且依職級按月定額支給，即如薪資般發放，人人可得，
非依投入研究心力之結果給予，而以其為中科院服勤職之故，性質上為提供勞務所取
得之報酬，依行為時所得稅法第四條第八款但書及第十四條第一項第三類之規定，核
非屬免稅之所得。與名稱之為研究補助費或品位加給及發放之形式無關。系爭應納稅
款，既未逾稅捐稽徵法第二十一條所定核課期間，被告依上開所得稅法規定、發單補
徵稅款，核與租稅法定之原則無違。又所得稅法規定扣繳義務人之扣繳義務，旨在保
障所得稅之課徵，如扣繳義務人未依法扣繳，仍應逕向納稅義務人課徵，本案在於核
課所得稅，與所得稅法第九十四條所定已扣繳之退補情形無關，不生應向中科院追繳
稅款之問題。被告縱未調查扣繳情形，並不表示默許免稅。至所稱信賴保護原則，係
指人民信賴政府機關之決定，就其生活關係已有適當之安排，應給予保護或給予合理
補償而言。本件財政部（六十八）台財稅字第三八五○一號函釋說明：「一、凡依職
級按月定額發給者，應屬各該研究人員之薪資所得，應於給付時應依法辦理扣繳，所
得人並應於年度結算申報時合併申報課稅。二、如係按研究計劃個案給付、並非通案
按職級按月給付者，則為研究補助費，依法可免納所得稅。三、如屬第一種情形，中
科院以往未依法扣繳，所得人以往年度亦未申報納稅者，應即請中科院轉知各所得人
自行向稽徵機關補報並補繳應納稅款，可免予處罰，自六十九年一月起，中科院應於
給付時依法扣繳，所得人應於每年終後合併申報綜合所得稅。．．．」並未就系爭依
職級按月定額發給之所得為應予免稅之承諾，自無信賴保護原則之適用。又本案系爭
品位加給及技術津貼，因屬經常性給與，且依職級按月定額支給，為勞務之報酬，自
不合所得稅法第四條第八款免稅要件。即無財政部或行政院函釋，依首引規定，仍應
核課所得稅。而中科院具軍人身分者所領品位加給及技術津貼，所以免稅乃因其現役
軍人身分領得薪餉所致，非軍職人員自屬無從比照免稅，此乃租稅法律主義之結果，
與其亦受軍事審判法之適用無關。亦難認支領品位加給之非軍職身分者之未予免稅，
有同工不同酬之失。至教師支領課外輔導所得應否免稅之情形，非本案所得論究，本
案不符合免稅要件，應課徵綜合所得稅，有法律依據，難指為違反憲法第七條規定之
平等原則。綜上所述，原告應依規定申報系爭所得而未申報，被告復查決定維持原核
定依首揭規定補徵漏報稅款五四、○四七元，一再訴願決定遞予維持，均無違誤。原
告起訴意旨，難謂有理，應予駁回。又本件事實已臻明確，原告請行言詞辯論，並命
中科院參加訴訟，核無必要，末查國防部非稅捐稽徵機關，是否以中科院非軍職人員
研究補助費為免稅而未予計入退休金，與本案無關，非本案所得論究。其情形如合於
行政救濟要件，另行救濟，為別一問題，併此明。
據上論結，本件原告之訴為無理由，爰依行政訴訟法第二十六條後段，判決如主文。
中    華    民    國     八十八      年      七      月       一        日
                    行 政 法 院 第 三 庭
                                審 判 長 評  事      曾  隆  興
                                         評  事      吳  明  鴻
                                         評  事      吳  錦  龍
                                         評  事      蔡  進  田
                                         評  事      鄭  淑  貞
右  正  本  證  明  與  原  本  無  異
                                         法院書記官  郭  育  玎
中    華    民    國     八十八      年      七      月       二        日
